臺灣高等法院刑事判決　　　　　　　　96年度上訴字第2144號
上　訴　人
即　被　告　甲○○
指定辯護人
（扶助律師）陳雅萍律師
上列上訴人因家暴殺人案件，不服臺灣板橋地方法院96年度重訴
字第2號，中華民國96年4月2日第一審判決（起訴案號：臺灣板
橋地方法院檢察署95年度偵字第22543號），提起上訴，本院判
決如下：
    主  文
原判決撤銷。
甲○○殺人，處有期徒刑拾壹年。扣案之水果刀貳支沒收。
    事  實
一、甲○○與游森培係兄弟，同住在臺北縣三峽鎮有木里六鄰有
    木一一七號住處，二人有家庭暴力防治法第三條第四款之家
    庭成員關係，惟彼此間相處不睦，時生言語衝突。詎甲○○
    於民國九十五年九月二十六日凌晨一時許，在上址住處內，
    因游森培夜歸後觀看電視之聲響擾其睡眠，二人遂於客廳發
    生口角爭執，致渠等母親乙○○○於睡夢中驚醒後趕至客廳
    ，始將游森培與甲○○二人拉開，但二人口角未歇，游森培
    並表示要搬離住處不想再與甲○○同住，並走出屋外庭院欲
    駕車離去時，甲○○竟隨即自屋內持其所有之二支水果刀（
    長度分別為十七．五公分、二十二公分；其中刀刃各為七．
    五公分、十一公分，刀柄長度各為十公分、十一公分）追出
    屋外，以「幹恁娘（臺語）」髒話辱罵游森培（公然侮辱部
    分未據告訴），游森培不滿受辱，復下車與甲○○扭打，甲
    ○○竟萌生殺人之犯意，操持上開水果刀，以左、右手各持
    一支之方式，朝游森培之兩鎖骨間及側肋下處各猛刺一刀，
    致游森培兩鎖骨之間受有一．八公分長之縱行傷口，往後略
    往上略往右刺入右頸部約五公分，刺穿右頸動脈前後壁，又
    左側肋下受有一．二公分長之縱向傷口，往右水平刺入約六
    公分，刺入胃前壁體部，游森培雖轉身至屋後拾取竹竿抵擋
    ，仍因傷重倒地，其母乙○○○目睹兄弟相殘慘狀，急忙撥
    打電話求助託人報警，游森培雖經送往財團法人恩主公醫院
    急救，仍因上述刺傷導致出血性休克，於九十五年九月二十
    六日凌晨一時五十分許在送醫途中傷重死亡，同一時間警方
    據報前往現場查獲，並扣得甲○○所有供刺殺游森培所用之
    前述水果刀二支。
二、案經臺北縣警察局三峽分局報請臺灣板橋地方法院檢察署檢
    察官偵查起訴。
    理  由
一、證據能力部分：
  (一)按被告以外之人於審判外之言詞或書面陳述，除法律有規定
    者外，不得作為證據，刑事訴訟法第一百五十九條第一項定
    有明文。經查：證人游春輝於警詢中之供述，係被告以外之
    人於審判外之言詞陳述紀錄，為傳聞證據，上訴人即被告甲
    ○○之辯護人就上開供述證據之證據能力於本院提出爭執（
    本院卷三一頁背面、九二頁背面），復查無得例外取得證據
    能力之法律依據，應認無證據能力。
  (二)次按被告以外之人於審判外之陳述，雖不符刑事訴訟法第一
    百五十九條之一至第一百五十九條之四之規定，然經當事人
    於審判程序同意作為證據，法院審酌該言詞陳述作成時之情
    況，認為適當者，亦得為證據，刑事訴訟法第一百五十九條
    之五第一項定有明文；當事人、代理人或辯護人於法院調查
    證據時，知有刑事訴訟法第一百五十九條第一項不得為證據
    之情形，而未於言詞辯論終結前聲明異議者，視為有前項之
    同意，同法條第二項定有明文。經查，證人即被告之母乙○
    ○○於警詢時之供述，固為審判外之陳述而屬傳聞證據，惟
    被告及其辯護人就前揭審判外之陳述，於本院準備及審理程
    序時並不爭執證據能力，且迄於言詞辯論終結前復未聲明異
    議（本院卷三一頁正背面、九二頁背面），而本院審酌該證
    人陳述作成時之情況，並無違法取證及證明力明顯過低之瑕
    疵，況證人乙○○○於警詢之供述內容，業經本院於審理期
    日依法傳喚到庭具結後進行交互詰問程序（本院卷九三、九
    四頁），洵無妨害被告防禦權之虞，又證人乙○○○前揭於
    警詢之供述內容，經核與其於本院之證述大致相符，自有證
    據能力。
  (三)再按被告以外之人於偵查中向檢察官所為之陳述，除顯有不
    可信之情況者外，得為證據，刑事訴訟法第一百五十九條之
    一第二項規定明確。經查，證人乙○○○於九十五年九月二
    十八日檢察官偵訊時，以證人身分所為之供述（相驗卷四五
    至四七頁），雖為被告以外之人於審判外之言詞陳述，惟業
    經具結在卷，與法定要件相符；且核其陳述時之外在環境及
    情況，亦查無顯有不可信之情況；況被告甲○○及其辯護人
    就上開供述之證據能力於本院準備及審理程序時亦不爭執其
    證據能力，且迄於言詞辯論終結前復未聲明異議（本院卷三
    一頁正背面、九二頁背面、九四頁背面），故上開證人於審
    判外之偵訊證詞，揆諸上揭規定，乃傳聞證據之例外情形，
    自有證據能力。
二、訊據被告甲○○於原審固坦承於上述時、地持物誤刺傷其胞
    弟游森培，致游森培發生死亡結果之事實，惟矢口否認有何
    故意殺人之犯行，辯稱：伊並無殺人犯意云云；於本院則辯
    稱其於案發前因有飲酒致意識不清，對案發時之情況並無印
    象云云。辯護人亦辯護稱：案發當時被告確屬酒醉之狀態，
    意識能力深受酒精影響，且被告係於游森培下車與其拉扯時
    ，順手將手中所持之刀刺向游森培，事出突然，並無法預知
    刺傷部位，也無從預見會生死亡之結果，雖被告對其行為與
    游森培死亡結果間之因果關係不爭執，但因乏殺人故意，應
    依傷害致死罪論處等語。經查：
  (一)被告於上揭時、地，以雙手各持一支其所有之水果刀刺擊胞
    弟游森培，致游森培身中二刀，一處係在兩鎖骨之間受有一
    ．八公分長之縱行傷口，往後略往上略往右刺入右頸部約五
    公分，刺穿右頸動脈前後壁；一處係在左側肋下受有一．二
    公分長之縱向傷口，往右水平刺入約六公分，刺入胃前壁體
    部，且因上述刺擊導致出血性休克，於九十五年九月二十六
    日凌晨一時五十分許在送醫途中傷重死亡之事實，業據被告
    供述在卷（原審卷三○、三三、五三頁），並據證人即被告
    之母乙○○○於警詢時證稱：「伊被吵醒後到客廳看到被告
    與游森培發生口角衝突；後來游森培走出屋外欲開車離去，
    被告又追出屋外，以幹恁娘三字經辱罵游森培，游森培便再
    下車與被告發生扭打，突然游森培全身都是血，伊想應該是
    遭被告手持之水果刀殺傷。伊從頭到尾都在屋子門口看到他
    們二人扭打在一起的情形。行兇的刀是一般用水果刀，共有
    二支，甲○○當時左右手各持一支」（偵卷一○、一一頁）
    ；於偵查時結證：「游森培氣憤說這裏不住了，就轉身到外
    面開車準備離開時，被告此時自房內持二支水果刀（一支黑
    柄、一支紅柄），被告追出門外，在庭院繼續辱罵游森培，
    此時游森培就下車用手推被告，伊聽到游森培慘叫一聲，伊
    有看到被告二手持水果刀出手朝游森培刺去，伊後來看到游
    森培胸口直冒血，嘴也直冒血，竹竿拿在手上，還來不及揮
    打，就倒地了」（相驗卷四六頁）；於本院審理時證稱：「
    因游森培在客廳看電視吵到被告，二人吵架，後來二人互毆
    ，各站一處；伊看到被告拿扣案的二支刀，後來游森培就倒
    下來。二人衝突當時，游森培手上沒有拿竹竿，是遭被告刺
    後才拿竹竿」等語明確（本院卷九三頁正背面），證人乙○
    ○○與被告係屬骨肉至親，茍非實情，乙○○○斷無虛構情
    節誣陷其子之可能；再者又有法務部法醫研究所九十五年十
    一月二十日法醫理字第○九五○○○四五八三號函檢附之鑑
    定書、臺灣板橋地方法院檢察署法醫驗斷書、相驗屍體證明
    書、臺北縣政府警察局三峽分局九十五年十月十六日三峽分
    局轄內游森培死亡案現場勘查報告、內政部警政署刑事警察
    局九十五年十一月七日刑醫字第○九五○一四九六二三號鑑
    驗書等件附卷可稽（相驗卷三七至四三、八一至八四頁，偵
    卷四九至一○八頁、一二一、一二三頁），並有被告所有用
    以刺擊游森培之水果刀二支扣案可資佐證，該二支水果刀屬
    尖銳之物，其外觀、長度、把柄材質並經本院當庭勘驗結果
    ，核與臺北縣政府警察局三峽分局轄內游森培死亡案現場勘
    查照片相符（偵卷九八至一○○頁），有本院九十六年八月
    十六日勘驗筆錄附卷可查（本院卷八○頁背面）。是游森培
    之死亡結果，確因被告之持刀刺殺行為所造成，被告之刺殺
    行為與被害人之死亡結果間顯有相當因果關係，已可認定。
  (二)被告雖以其並無殺人犯意云云置辯，辯護人亦以事出突然，
    被告並無法預知刺傷部位，應以傷害致死罪論處為辯護。然
    據證人乙○○○於警詢及偵查中證稱：「案發當日是因游森
    培在客廳看電視影響被告的睡眠而引發爭吵，經伊出面勸阻
    後，二人還是持續爭吵，游森培氣憤的說『這裡不住了』後
    ，就轉身到屋外去開車，且已發動車子迴轉車身準備離開，
    此時被告就自房內持二支水果刀出來，追出門外，在庭院繼
    續辱罵游森培，此時游森培下車用手推被告時，就聽到游森
    培慘叫一聲；伊有目睹被告雙手持水果刀出手朝游森培刺去
    ，後來游森培轉往屋後拿竹竿，被告也追過去，伊也追過去
    ，該處燈光較亮，伊就看見游森培胸口、嘴裏直冒血，竹竿
    雖拿在手上，但還沒揮打就倒地了，被告看游森培倒了，還
    用手搥游森培的胸口說他裝死，並因為看到游森培胸口大量
    冒血，就轉身離開進去屋內。兄弟二人平時感情就不是很好
    ，常常吵架或口角，被告還拿過西瓜刀」等語（偵卷一○、
    一一頁，相驗卷四六、四七頁）。可見被告平日即與被害人
    游森培相處不睦，於事發時雖與被害人發生爭吵，然經其母
    勸阻後，被害人已離開現場欲駕車離去之際，被告竟不知罷
    手，猶氣憤難遏持刀追出並主動辱罵挑釁，進至以所持之水
    果刀擇人體脆弱之要害部位刺擊，已難謂係事出突然無法預
    料使然。再被告持刀刺殺之行為，致被害人游森培身中二刀
    ，一處在兩鎖骨之間受有一．八公分長之縱行傷口，往後略
    往上略往右刺入右頸部約五公分，刺穿右頸動脈前後壁；一
    處在左側肋下受有一．二公分長之縱向傷口，往右水平刺入
    約六公分，刺入胃前壁體部，且因上述刺創導致出血性休克
    而死亡等情，有法務部法醫研究所九十五年十一月二十日法
    醫理字第○九五○○○四五八三號函檢附之鑑定書一份在卷
    可憑（偵卷八○至八四頁）。按頸胸部、腹部均係人體要害
    之一，以尖刀猛剌該二處，必定傷及內臟、動脈等重要器官
    而血流不止，足以令人死亡，為一般人所明知，被告為青壯
    之人，自難諉為不知。況稽之扣案之水果刀二支「長度分別
    為十七．五公分、二十二公分、其中刀刃各為七．五公分、
    十一公分，刀柄長度各為十公分、十一公分」有臺北縣政府
    警察局三峽分局九十五年十月十六日三峽分局轄內游森培死
    亡案現場勘查報告及兇刀照片四幀足憑（偵卷五三、九八至
    一○○頁），並經本院勘驗屬實，與上開解剖鑑定結果相較
    ，被告刺殺時該兇刀之刀刃已大半沒入被害人身體中，並傷
    及體內重要臟器及動脈，顯見用力極為猛重，決非一般不小
    心誤刺傷可比，倘非被告刻意向前刺殺被害人，當不可能致
    被害人受有上開傷害而死，依被告積極地持刀殺害游森培之
    情以觀，在在足認被告於實施加害行為時，即有使人喪失生
    命之故意，其與游森培間因故發生口角而生致人於死之犯意
    ，至為灼然。至於被告於案發後謂游森培裝死，又急於離開
    現場，要係被告由發生口角之氣憤，再至刺殺游森培之衝動
    ，嗣見游森培傷重而倉惶恐懼等心念轉換，尚不足據此逕認
    本件應係傷害致人於死之認定。
  (三)被告雖另辯稱案發前因有飲酒致意識不清，對案發時之情況
    毫無印象，辯護人亦辯護稱被告行為時意識能力深受酒精影
    響。惟查：被告於警詢時已供稱「伊昨晚（二十五日）在家
    中喝一些米酒頭，但沒喝多少」（偵卷七頁），於原審及本
    院亦供稱「伊當天睡覺前有喝一點酒（幾杯米酒頭），睡到
    深夜才醒來」（原審卷九頁，本院卷三○頁背面），徵之證
    人乙○○○證稱「被告平日即很喜歡喝酒」（偵卷一三頁）
    ，顯證被告平日即習於飲酒，尚非不諳酒性之人，被告於入
    睡前僅飲用少許酒類，是否會造成意識不清對案發情節毫無
    記憶之狀態已堪質疑。再證人乙○○○於警詢及偵查時結證
    ：「案發當日被告與游森培在客廳爭吵，經伊出面勸阻；伊
    從頭到尾都在屋外看到他們扭打一起之情形；當天被告雖有
    喝酒，但行為時步行正常，並無走路不穩現象，也無對外界
    事物全然不知的狀況，應該知道自己在做什麼」等語明確（
    偵卷一○、一一頁，相驗卷四七頁），乙○○○係被告之母
    ，於被告與被害人爭執及毆打時既均在現場，並就其目擊被
    告行為時之精神狀態詳為供述，所供自屬有據，並無誣指之
    可能。是被告於案發前，固有飲酒，然就被告與被害人二人
    因細故爭執理論乃至其後毆打之時間並非短暫等情以觀，尚
    非精神障礙或其他心智缺陷者能力可及；再佐以本院依職權
    檢附被告前於臺北市立聯合醫院松德院區之病歷紀錄，函請
    行政院國軍退除役官兵輔導委員會臺北榮民總醫院（以下簡
    稱臺北榮民總醫院），就被告行為時有無因飲酒而陷於精神
    障礙或其他心智缺陷之情形一節為鑑定，據該院覆稱：「本
    次鑑定並未顯示游員（即被告甲○○）有明顯慢性精神病及
    智能障礙之情形，游員於本案行為時之精神狀態雖有因使用
    酒精後引起衝動控制力減低而犯案之可能，然游員於本案行
    為時之精神狀態並未達因精神障礙或心智缺陷，致不能辨識
    其行為違法性之情形」等情，亦有該院九十六年七月三十日
    北總精字第○九六○○一四五六四號函檢附之鑑定書足憑（
    本院卷七○至七三頁），核諸證人乙○○○證述上情，亦相
    吻合，自堪採證。至證人乙○○○雖於本院改稱「被告吵架
    當時精神狀況如何伊不知道；是游森培往被告方向趨前」（
    本院卷九三頁背面、九四頁），顯係事後迴護被告之詞，自
    以偵查之證述為可採；況乙○○○復證稱「被告喝醉酒就會
    一直睡」（本院卷九四頁），而被告於案發當時並無乙○○
    ○所陳酒醉會一直睡之情形，是以證人乙○○○於本院之證
    述自不能援為被告有利之認定。佐此各端，顯難認被告於行
    為時意識能力因受酒精影響，而對於外界事務渾然不知，是
    以被告辯稱之飲酒行為自無從解免被告之責任，至屬灼然。
  (四)綜上，被告所辯各節，顯係事後圖卸飾詞，殊無可採，本件
    罪證明確，被告犯行洵堪認定，應予依法論科。至被告之辯
    護人於原審及本院雖聲請向專業機構調查，酒測值達一‧一
    九毫克對人體精神狀態所生之影響（原審卷四○頁，本院卷
    三六頁）。然一般人飲酒後之精神狀況，常因個人對酒類之
    習性及個人年齡、體質等因素之影響而有異，非可一體適用
    ，本案被告正值壯年，平日即嗜酒，復依據上揭證人乙○○
    ○之所供及臺北榮民總醫院精神鑑定報告書等情以觀，已堪
    認定被告於本件案發當時，其精神狀態並無精神障礙或心智
    缺陷，致不能辨識其行為違法性之情形，顯非對外界事物不
    知之人，是本件事證已明，辯護人上開聲請既不足援為有利
    被告之認定，自無調查之必要，併予敘明。
三、論罪理由：核被告甲○○所為係犯刑法第二百七十一條第一
    項之殺人罪。
四、原判決撤銷及科刑理由：
  (一)原審經審理結果，為被告論罪科刑之判決，固非全屬無見。
    惟查，(1)原審對被告使用兇刀之刀身、刀刃長度之認定與卷
    證資料及本院勘驗結果未符，因攸關事實之認定，自有不當
    ；(2)刑罰之量定，固屬法院自由裁量之職權行使，惟刑事審
    判之量刑，旨在實現刑罰權之分配的正義，故法院對科刑判
    決之被告量刑，應符合罪刑相當原則，使罰當其罪，以契合
    人民之法律感情。此所以刑法第五十七條明定科刑時應審酌
    一切情狀，尤應注意該條所列各款情形，以為科刑輕重之標
    準（最高法院九十五年度台上字第一七七九號判決意旨參照
    ）。本件被告甲○○固有殺害胞弟游森培之犯行，然衡諸被
    告行為前有飲用酒類，雖未至精神障礙程度，然卻因思慮未
    周，復因與被害人間激烈之口角及扭打之刺激，一時氣憤衝
    動致貿然為本件犯行等情，原審量處有期徒刑十五年，固未
    逾越法定本刑範圍，但稽之被告所犯情節等情，尚嫌過重，
    應認不符罪刑必須相當之比例原則。被告提起上訴，否認犯
    行雖無理由，然原判決既前揭之可議，自屬無可維持，應由
    本院將原判決予以撤銷改判。
  (二)爰審酌被告值壯年氣盛，僅為細故口角，竟當其母親面前持
    刀刺殺胞弟，罔顧手足情義，手段激烈，造成被害人死亡之
    無可回復損害，兼衡被告學識不足，復因與被害人激烈爭執
    及扭打之刺激致一時衝動而犯案，及被告於犯罪後之態度、
    被害人家屬所受刺激（本院卷九十四頁）等一切情狀，量處
    如主文第二項所示之刑，以示懲儆。又扣案之水果刀二支，
    係被告所有供本件犯罪所用之物，業經證人乙○○○供述在
    卷（本院卷九三頁），爰依刑法第三十八條第一項第二款規
    定，併予宣告沒收。
據上論斷，應依刑事訴訟法第三百六十九條第一項前段、第三百
六十四條、第二百九十九條第一項前段，刑法第二百七十一條第
一項、第三十八條第一項第二款，判決如主文。
本案經檢察官王壬貴到庭執行職務。
中　　華　　民　　國　　96　　年　　10　　月　　16　　日
　　　　　　　　　刑事第十八庭審判長法　官  溫耀源
　　　　　　　　　　　　　　　　　  法　官  周政達
　　　　　　　　　　　　　　　　　  法　官  段景榕
以上正本證明與原本無異。
如不服本判決，應於收受送達後十日內向本院提出上訴書狀，其
未敘述上訴之理由者並得於提起上訴後十日內向本院補提理由書
（均須按他造當事人之人數附繕本）。
                                    書記官  陳靜姿
中　　華　　民　　國　　96　　年　　10　　月　　16　　日
附錄：本案論罪科刑法條全文
刑法第271條
殺人者，處死刑、無期徒刑或十年以上有期徒刑。
前項之未遂犯罰之。
預備犯第一項之罪者，處二年以下有期徒刑。
